【裁判字號】    95,自更（一）,4
【裁判日期】    950801
【裁判案由】    詐欺等
【裁判全文】
臺灣士林地方法院刑事判決         95年度自更（一）字第4號
自  訴  人  新加坡商康劑行有限公司
法定代理人  乙○○
被      告  戊○○
            甲○○
            己○○
            丁○○
            丙○○
上列被告因詐欺等案件，經自訴人提起自訴，而由本院於民國94
年12月2 日以94年度自字第36號判決不受理，玆因自訴人不服提
起上訴，經臺灣高等法院於95年4 月11日以95年度上訴字第1041
號判決撤銷原判決發回本院，本院更為判決如下：
    主  文
本件自訴不受理。
    理  由
一、自訴意旨略以：被告戊○○、甲○○、己○○、丁○○及丙
    ○○等5 人，意圖為自己不法之所有，欲以虛設公司之方式
    詐取財物，而共同虛設宏春國際企業有限公司（下稱宏春公
    司），並分列為宏春公司之股東、董事等，未依公司之資本
    總額實際繳足新臺幣500 萬元，竟將已繳足新臺幣500 萬元
    之不實事項登載於公司章程及設立登記資料卡等業務上作成
    之文書，並行使予負責公司登記之公務員，而使該公務員將
    上開不實事項登載於職務上所掌之公文書上，完成宏春公司
    設立登記，被告等人並以該公司名義及不實之公司資本額與
    自訴人進行交易，使自訴人陷於錯誤，而向宏春公司購買醫
    療器材1 批，同時交付現金美金約17萬8388元，詎被告所交
    付者均為有瑕疵商品，經自訴人以書面告知仍未將先前支付
    之美金予以返還，因認被告應係淘空公司，涉犯公司法第9
    條第1 項未實際繳足股款罪，刑法第216 條、第215 條行使
    業務上登載不實之文書罪、第214 條使公務員登載不實之罪
    、第335 條侵占罪及第339 條第1 項詐欺取財罪嫌云云。
二、按犯罪之被害人得提起自訴，刑事訴訟法第319條第1項前段
    定有明文；惟此之所謂被害人，係指犯罪當時之直接被害人
    而言（最高法院56年台上字第2361號、68年台上字第214號
    判例參照）。又依刑事訴訟法第319 條第2 項但書規定，犯
    罪事實之一部不得提起自訴者係較重之罪，他部亦不得提起
    自訴。而不得提起自訴而提起者，應諭知不受理之判決，且
    不受理之判決，得不經言詞辯論為之，此項規定於自訴程序
    準用之，刑事訴訟法第307 條、第334 條、第343 條分別定
    有明文。且前開就單一性案件一部得自訴他部不得自訴之規
    範，乃係依自訴狀記載之犯罪事實，從「形式上觀察」，假
    定各部分事實俱成立犯罪且具有實質上或裁判上一罪之不可
    分關係，如其中不得自訴之罪之法定刑重於得自訴之罪，則
    全部不得自訴，反之，如得自訴之罪重於不得自訴之罪，則
    全部得自訴，至於得自訴之罪與不得自訴之罪法定刑相等時
    ，應依刑法第35條第3 項規定，就犯罪情節比較其輕重，再
    適用上開規定，以決定案件得否自訴。又依程序事項優先原
    則及不合法之起訴僅生形式訴訟關係之法理，如認該單一性
    案件不得提起自訴，自應就全部予以諭知不受理之判決；如
    認得自訴，則應就自訴效力所及之各部分事實為實體上之判
    決，最高法院90年度臺上字第8005號判決，可資參照。又刑
    事訴訟法第319 條第2 項規定，自訴之提起，應委任律師行
    之，雖同法第329 條第2 項規定，自訴人未委任代理人，法
    院應定期間以裁定命其委任代理人；逾期仍不委任者，應諭
    知不受理之判決，且案件經上級法院發回下級法院更審，為
    另一審級訴訟程序之開始，新法既已施行，自應適用，並無
    刑事訴訟法施行法第7 條之3 但書之適用。參照刑事訴訟法
    第38條準用第30條規定及司法院院字第1755號解釋，自訴人
    委任律師為代理人之委任狀，應於每一審級提出，發回更審
    後，下級審審級程序既已重新開始，自應委任律師為代理人
    （最高法院94年度第6 、7 次刑事庭會議紀錄可資參照），
    惟刑事訴訟法第334 條不得提起自訴而提起者，應諭知不受
    理判決，此不受理判決為程序判決，無庸先命補正之程序即
    得為之，優先於同法第303 條第1 項起訴程序違背規定之適
    用（最高法院28年上字第1146號判例參照）。
三、又按刑法上之牽連犯，係指行為者意念中祇欲犯某罪，而其
    實施犯罪之方法，或其實施犯罪之結果，觸犯行為人目的行
    為以外之其他罪名而言。牽連犯的數行為間，有無方法或結
    果行為與目的行為之牽連關係存在，並應參酌行為時客觀的
    事實以為決定，亦即在客觀上認其方法或結果行為，與犯罪
    之目的行為，有不可分離之直接密切關係，即可成立牽連犯
    ，最高法院79年臺上字第547 號判例可資參照。經查本件自
    訴人自訴狀所載自訴意旨係以：被告等實際上並未有如其所
    屬公司登記資本額所載500 萬元之實際投資，亦即沒有實際
    繳納公司股款，而設立空殼公司，並向公務機關辦理公司設
    立登記，而將該等資本額資訊登記於主管機關，並將該等資
    本額等資訊揭露於網站上供自訴人觀覽，並向自訴人表示其
    設立資本額有500 萬元，意圖使自訴人誤認被告等所經營公
    司有資力向自訴人公司購買商品等情，參照首揭對於自訴案
    件程序要件之判斷標準（須以自訴意旨犯罪事實假設均構成
    犯罪，然後形式觀察其各罪關係）觀之，顯係認被告等人係
    有意以不實際繳納股款方式設立空殼公司（違反公司法第9
    條第1 項），並使公務員為此等不實資本額為公司登記（刑
    法第214 條）之詐術方法，向自訴人公司行騙詐取買賣價金
    （刑法第339 條第1 項），故由其自訴意旨顯然係可認所指
    訴被告所犯公司法第9條第1項、刑法第214條、同法第339條
    第1 項之罪名間，有方法、目的之牽連犯裁判上一罪關係，
    甚為顯然，此由自訴代理人於本院前審調查時，亦當庭表明
    其自訴意旨係認被告所犯各罪乃係有牽連犯之關係（本院前
    審卷第39頁訊問筆錄），益更灼然，是依刑法第55條之規定
    ，應從一重之公司法第9條第1項之罪處斷。而上開公司法第
    9條第1項之罪，其立法目的係為防止虛設公司及防範經濟犯
    罪而設，以保障公司財務之穩定，並間接保障投資大眾，其
    直接被害人應為宏春公司，而非自訴人，自訴人僅係為與宏
    春公司之交易相對人，對於宏春公司之財務狀況是否如實，
    僅有反射利益，難認係直接被害人，應不得提起自訴，其提
    起本件自訴，與前揭規定及判例意旨有違，本件自訴人雖於
    案經發回後未委任律師代理，惟依上述說明，爰不另行裁定
    命補正，並不經言詞辯論，逕為不受理之判決。
據上論斷，應依刑事訴訟法第343條、第334條、第307條，判決
如主文。
中    華    民    國    95    年    8     月    1     日
                  刑事第三庭審判長法  官  洪英花
                                  法  官  周群翔
                                  法  官  王沛雷
以上正本證明與原本無異。
如不服本判決應於送達後10日內向本院提出上訴狀。
                                  書記官  蘇彥宇
中    華    民    國    95    年    8     月    10    日


司法院資訊處製作；財團法人民間司法改革基金會備份。
